【裁判字號】    95,上易,887
【裁判日期】    951219
【裁判案由】    返還不當得利
【裁判全文】
臺灣高等法院民事判決                 95年度上易字第887號
上  訴  人  吉溢企業有限公司
法定代理人  乙○○
訴訟代理人  巫宗翰律師
複  代理人  江仁俊律師
被上訴人    甲○○
上列當事人間、因請求返還不當得利事件，上訴人對於中華民國
95年 8月29日臺灣板橋地方法院95年度訴字第1427號第一審判決
，提起上訴，經本院於95年12月12日言詞辯論終結，判決如下：
    主      文
上訴駁回。
第二審訴訟費用由上訴人負擔。
    事實及理由
一、上訴人起訴主張：被上訴人於民國85年12月 1日，將其所有
    坐落於台北縣新莊市○○段頭前小段306地號、面積1,250坪
    之土地（以下稱系爭土地）出租予上訴人，與上訴人之法定
    代理人乙○○簽訂土地租賃契約書 (以下稱系爭契約），約
    定租賃期間自85年12月 1日起至89年11月30日止，租金每月
    新台幣 (以下同）25萬元；前開租期屆滿後，經雙方分別於
    年度屆滿時合意延長租賃期間、調整租金，上訴人於91、92
    、93年度分別給付租金3,075,000元、3,000,000元、3,060,
     000元，依所得稅法第88條第1項第2款、89條第1項第2款之
    規定，上訴人為扣繳義務人，95年 5月25日已依財政部臺灣
    省北區國稅局台北縣分局之通知，補繳稅額 913,500元，惟
    依同法第89條第1項第2款之規定，被上訴人為納稅義務人，
    上訴人代為繳納稅金，係無法律上原因使被上訴人受有債務
    消滅之利益，上訴人因而受有損害，為此，依據不當得利返
    還請求權之法律關係，求為命被上訴人返還 913,500元本息
    之判決。並聲明：(一)原判決廢棄。(二)被上訴人應給付上
    訴人 913,500元，暨自起訴狀繕本送達翌日起至清償日止，
    按週年利率5%計算之利息。(三)第一、二審訴訟費用由被上
    訴人負擔。
二、被上訴人則以：上訴人於85年12月1日向被上訴人承租系爭
    土地，與被上訴人簽訂系爭契約，約定租賃所得稅15%應由
    其支付，有系爭契約第25條之約定為憑，其請求被上訴人返
    還不當得利，與系爭契約之約定不合，其請求為無理由等語
    ，資為抗辯。並聲明：(一)上訴駁回。(二)第二審訴訟費用
    由上訴人負擔。。
三、上訴人主張被上訴人於民國85年12月 1日，將其所有系爭土
    地出租予上訴人，與上訴人之法定代理人乙○○簽訂系爭契
    約，約定租賃期間自85年12月1日起至89年11月30日止，租
    金每月25萬元；前開租期屆滿後，經雙方分別於年度屆滿時
    合意延長租賃期間、調整租金，上訴人於91、92、93年度分
    別給付租金 3,075,000元、3,000,000元、3,060,000元，依
    所得稅法第88條第1項第2款、第89條第1項第2款之規定，上
    訴人為扣繳義務人，95年 5月25日已依財政部台灣省北區國
    稅局台北縣分局之通知，補繳稅額 913,500元，惟依同法第
    89條第1項第2款規定，被上訴人為納稅義務人等事實，為被
    上訴人所不爭執，且有系爭契約、財政部台灣省北區國稅局
    台北縣分局95年5月5日北區國稅北縣二字第0950015701號函
    、補繳各類所扣繳稅額繳款書等在卷(原審調字卷第9頁至第
    18頁)為憑；上訴人主張之上開事實，應堪信為真實。
四、上訴人主張被上訴人為所得稅法第89條第1項第2款規定取得
    租金所得者之納稅義務人，上訴人於給付租金時未依同法第
    88條第1項第2款規定，予以扣繳，經財政部台灣省北區國稅
    局台北縣分局通知上訴人補繳，上訴人業已補繳，其無法律
    上原因，而受有完繳稅賦之利益，提出財政部台灣省北區國
    稅局台北縣分局95年5月5日北區國稅北縣二字第0950015701
    號函、補繳各類所扣繳稅額繳款書等為其證據方法；惟查：
(一)按：…租金…所得，其扣繳義務人為機關、團體、學校之責
    應扣繳單位主管、事業負責人、破產財團之破產管理人及執
    行業務者；納稅義務人為取得所得者，所得稅法第89條第 1
    項第2款定有明文。本件被上訴人出租系爭土地予上訴人，
    收取上訴人所支付之租金，依所得稅法第89條第1項第2款之
    規定，為納稅義務人，固無疑義；惟所得稅法上之納稅義務
    人，係對於國家負有公法上之納稅義務，參照民法第 427條
    ：「就租賃物應納之一切稅捐，由出租人負擔。」之規定、
    立法意旨：「查民律草案第646條理由謂關於租賃物上應納
    之諸項租稅、均以租賃物為目的，而租賃物仍為出租人所有
    ，故以契約無特別訂定者為限，仍使出租人任其責，以期合
    於事理。此本條所由設也。」、及最高法院65年度臺上字第
    1119號：「民法第427條所謂就租賃物應納之稅捐由出租人
    負擔並非強制規定，當事人不妨為相反之約定。」之判例意
    旨，非不得以私法上之契約約定由第三人履行其公法上之納
    稅義務。
(二)查：解釋意思表示，應探求當事人之真意，不得拘泥於所用
    之辭句，民法第98條定有明文；又：解釋契約，固須探求當
    事人立約時之真意，不能拘泥於契約之文字，但契約文字業
    已表示當事人真意，無須別事探求者，即不得反捨契約文字
    而更為曲解，亦有最高法院17年度上第1118號判例，可資參
    照。本件上訴人不爭執之系爭契約第3條：「 租金每個月新
    台幣貳拾伍萬元正（收款付據）乙方 ( 指上訴人)不得藉任
    何理由拖延或拒納。租金每年調整2.5%或第三年調整百分之
    二十，此租金並不包括租賃所得稅，應由乙方支付。」之約
    定，已明文約定上訴人所支付租金，不包括租賃所得稅，其
    真意即租賃所得稅應由上訴人支付，至為明確，毋須別事探
    求。雖系爭契約第25條有：「本件租地之15%租賃所得稅，
    若由乙方所致，應由乙方負責。（若由甲方所致，由甲方負
    責）」之約定，惟上訴人迄未舉證證明其所補繳之租賃所得
    稅，係由被上訴人所致，其請求被上訴人返還其所補繳之租
    賃所得稅，尚乏依據。
(三)當事人互相表示意思一致者，無論其為明示或默示，契約即
    為成立。民法第153條第1項定有明文，上訴人於系爭契約與
    被上訴人約定租賃所得稅由上訴人支付，上訴人自應受系爭
    契約之拘束，依財政部台灣省北區國稅局台北縣分局之通知
    ，補繳系爭契約所約定之租賃所得稅，係履行其契約之義務
    (責任)，尚難認被上訴人有無法律上原因，而受有利益，致
    其受有損害，其依不當得利返還請求權之法律關係，請求被
    上訴人返還其所補繳之租賃所得稅，自非有據，不應准許。
五、從而，上訴人依不當得利返還請求權之法律關係，請求被上
    訴人返還 913,500元本息，原法院為其敗訴判決，並駁回其
    假執行之聲請，經核於法尚無違誤，上訴意旨仍持陳詞，指
    摘原法院之判決不當，求予廢棄，為無理由，應予駁回。
據上論結，本件上訴為無理由，爰判決如主文。
中    華    民    國    95    年    12    月    19    日
                    民事第五庭
                        審判長法  官   林丁寶
                              法  官   蔡芳齡
                              法  官   陳博享
正本係照原本作成。
不得上訴。
中    華    民    國    95    年    12    月    20    日
                              書記官   鄭靜如


司法院資訊處製作；財團法人民間司法改革基金會備份。
